臺北高等行政法院裁定　　　　　　　　　　　　　　　九十三年度訴字第三二五號
　　原　　　告　甲○○
　　被　　　告　國防部
　　代　表　人　乙○（部長）
　　　　　　　　　送達代收人　.
右當事人間因退除給與事件，原告提起行政訴訟，本院裁定如左：
    主  文
原告之訴駁回。
訴訟費用由原告負擔。
    理  由
一、按原告之訴，起訴不合法定程式或不備其他要件者，而無法補正，行政法院應以
    裁定駁回之，為行政訴訟法第一百零七條第一項第十款所明定。
二、本件原告因退除給與事件，具狀提起行政訴訟略謂：
  (一)原告不服國防部參謀本部九十一年九月五日依九一易日字第○○一二三九六號書
    函：「依陸海空軍軍官士官服役條例第二十四條規定：軍官士官在現役期間，依
    陸海空軍懲罰法規定，受撤職處分者，不發給退除給與。及查台端係依陸海空軍
    懲罰法第十一條：一年內記滿三大過，核予撤職：依上開規定，不核發給退除給
    與。」云云。上開不當處分，請求撤銷，並依陸海空軍軍官士官服役條例第二十
    四條第二項，因「過失」撤職不在此限，即應發給原核定退伍不發之退伍給與。
    又按原告於九十年十一月二十八日向國防部訴願審議委員會案件，已於九十一年
    五月八日依九一鎔鉑字第○○○三六一號函知「訴願決定書」乙份，並將全案移
    送權責機關，另為適法之處分。惟查，權責機關即國防部參謀本部，又於九十一
    年九月五日依九一易日字第○○一二三九六號違法覆函原告；原告於九十二年三
    月三十一日陳情監察院糾舉，經監察院糾正，國防部參謀本部亦承認其違法行政
    處分，於同年五月三十日依選道字第○九二○○○六○二一號函覆原告，有該部
    書函可稽，該書函說明第四項，其中略以：「處分機關未告知救濟時間致相對人
    遲誤者，自處分書送達一年內聲明不服時，視於法定期間內所為，請依規定向國
    防部訴願委員會提起訴願，」云云。揆諸上開所述，被告暨所屬機關違法便宜行
    政，積習已久，原告因其誤解法令，致誤遲原告訴願、訴訟合法權益，合先敘明
    。
  (二)按國防部參謀本部於九十一年九月五日依九一易日字第○○一二三九六號覆函原
    告略以：「查台端係依陸海空軍懲罰法第十一條：一年內此謀求救濟者，相當於
    業經訴願、再訴願程序，如仍不服，應許其提行政訴訟，才符有權利即有救濟之
    法理。」云云。惟查，其中懲戒權由行政機關以行政權對抗，合先就其違憲部份
    ，茲分述如后：(1)揆之法律修正前，得請求司法救濟而言。云。揆諸司法院釋字
    第二四三號、第二九八號意旨，對於軍官之撤職，相當於公務員之撤職，皆直接
    侵害其服公職之權利，當然亦侵及財產權及名譽權，因其侵害之基本權利既深且
    廣，故公務員之撤職處分應由司法機關依司法程序為之，有關法律，於八十一年
    六月十二日大法官釋示後，應依上述意旨修正之，始屬合憲。原處分之行政機關
    即憲兵二○二指揮部，係依陸海空軍懲罰法第九條規定，於八十八年四月二十六
    日以「毆打同僚成傷，且屢犯軍紀營規。」核予原告大過二次行政處分。經原告
    不服，於八十八年五月三日向該部監察官提出申訴，其結論仍維持原處分，並經
    其簽奉權責長官於同年五月十日核准在案。但其行政處分未依法副知原告，亦未
    告知或依教示制度，表明其為行政處分之意旨及不服行政處分之救濟方法、期間
    及其受理機關。亦即如不服原處分，應依救濟管道，向上級機關申請再復審，如
    仍不服，應許原告依訴願、再訴願程序，向國防部提起訴願，甚至向高等行政法
    院提行政訴訟，才符有權利即有救濟之法理。是以，復於同年五月二十四日，被
    告核予原告撤職停役處分在案。綜觀憲兵二○二指揮部於八十八年五月十日核予
    原告二大過之行政處分，至被告於同年五月二十四日，核予原告撤職停役處分止
    ，僅短短十四天期間之高效率行政行為，略過上開所述之救濟管道與應踐行正當
    的法律程序，迅速以行政權替代司法懲戒權予以訴願人撤職處分，明顯違法，實
    屬違憲，尚非謂無據。另揆諸其解釋之程序法與實體法意旨，陸海空軍懲罰法之
    程序法部份，即應依上開分述之釋字第二四三號、第二九八及第三九六號意旨，
    被告應先於本解釋第四九一號公佈之期日前，即應依其解釋意旨檢討修正陸海空
    軍懲罰法之程序法部份，並遵循其正當法律程序施行之。本解釋第四九一號謹以
    憲法第二十三條之「比例原則」，及應於九十年一月一日施行之「行政程序法」
    ，就踐行正當法律程序上之補充規定，令行政機關之依法行政更臻完備；而陸海
    空軍懲罰法等相關實體法之構成要件該當性，須符明確性之法律原則，才符本解
    釋意旨。
  (三)就原行政處分機關行政處分之合法要件欠缺而違法部份：(1)就原行政處分機關行
    政處分適用法規錯誤，懲處法規欠缺明確性之合法要件致違法言：按公務員懲戒
    法意旨，排除刑事過犯之適用。又按陸、海、空軍現役軍人之過犯不涉及刑事範
    圍者，除其他法律別有規定外，其懲罰依本法行之，陸海空軍懲罰法第一條定有
    明文。揆諸上開意旨，現役軍人應受懲罰之行為係「不涉及刑事範圍之過犯」，
    尚非謂不符法律明確性原則。查原告被懲處之依據，原處分行政機關即憲兵二○
    二指揮部，係依同法第九條規定，於八十八年四月二十六日以「毆打同僚成傷，
    且屢犯軍紀營規。」核予原告大過二次行政處分。依憲兵二○二指揮部懲處依據
    內容觀之，「毆打成傷」為刑事犯，懲處應依「陸海空軍刑法」方屬正辦，憲兵
    二○二指揮部既經評議委員會開會並作成結論，益見評議委員，及指揮官有撮後
    裁定權依據證據自由心證中，對原告是否涉及刑事之「毆打成傷」，因原告輕微
    過失行為事實，均知之甚詳。但指揮官基於領導統禦之統帥威信，卻決行依「不
    涉及刑事範圍之過犯」之「毆打同僚成傷」懲處，該行政處分顯有適用法規錯誤
    ，致懲處法規欠缺明確性之合法要件，憲兵二○二指揮部之行政處分顯然違法，
    被告不察，亦屬違法，洵無疑義。(2)就原行政處分認定事實錯誤，欠缺處罰法定
    原則合法要件致違法言：按「過犯處罰法定原則之禁止類推解釋」，即不得於法
    律所未規定之事項，就其他近似條文，比援附引而為適用，以免深文羅織，以無
    為有，隨心之好惡，創造新的犯罪。衡諸犯罪成立要件，應兼具「實質違法性」
    與「構成要件相當性」。又按「陸、海、空軍現役軍人犯前條各款之一者，視情
    節輕重，依第五、第六、第七條之規定、予以懲罰，」陸海空軍懲罰法第九條定
    有明文。揆諸上開論理及規定，其中同法第五條規定，係軍官之懲罰方式有撤職
    、記過、罰薪、檢束與申誡五種。查憲兵二○二指揮部之行政處分，係依同法第
    九條規定：「毆打同僚成傷，且屢犯軍紀營規。」認定之。但就同法第九條規定
    之實體法內容觀之，其以「視情節輕重，依第五十第六、第七條之規定、予以懲
    罰」，實質上非關乎「毆打同僚成傷，且屢犯軍紀營規。」且上開懲處依據係陸
    海空軍懲罰法實體法所未列舉之條款，故行政處分機關擇以其他近似條文，比援
    附引而為適用，實認定事實錯誤，與法律之處罰法定原則容有違誤。復按過失毆
    人而未成傷者，為陸海空軍現役軍人應受懲罰之過犯，陸海空軍懲罰法第九條第
    七款定有明文。綜觀同法第二十六條規定，均無條列「毆打同僚成傷，且屢犯軍
    紀營規。」之相關規定。觀諸上開「未成傷」之行政罰規定，與刑事罰之「成傷
    」規定，原行政處分將原告過失行為，實質上欠缺刑事罰「成傷」之構成要件，
    卻逕植於實質上具備「未成傷」構成要件之行政罰內。因之，憲兵二○二指揮部
    會議決議以具刑事之「毆打同僚成傷」懲處命令，當然欠缺「實質違法性」與「
    構成要件相當性」，上級督導行政機關即憲兵司令部及被告亦不察，形成陸海空
    軍懲罰法懲處對像，開宗明義揭櫫「不涉及刑事範圍之過犯」，為一具文。又原
    告之「過失未成傷」實質行為，客觀上非相當「屢犯軍紀營規」之構成要件，憲
    兵二○二指揮部復逕以莫須有過犯，以「屢犯軍紀營規」之錯誤事實認定，並擴
    張解釋之。觀諸上述，行政處分機關擇以其他近似條文，以無為有，隨心之好惡
    ，創造新的犯罪，比援附引而為適用，其認定事實錯誤，欠缺處罰法定原則合法
    要件，被告之行政處分顯然違法。(3)(三)就過犯懲罰以禁止雙重評價原則之欠缺合
    法要件致違法行政處分言：按同一行為而而發生兩種以上過犯結果者，應從一重
    懲罰，陸海空軍懲罰法施行細則第四條中段定有明文。揆諸上開規定，即所謂禁
    止雙重評價原則學理，對同一過犯事實，不得論罪兩次，不能援用不同構成要件
    重複論罪，而構成要件一經援用評價犯罪行為成立與否，即不可再被援用作為量
    刑依據。因為被用以認定成立犯罪要素，必然是不利於行為人的要素，如果在量
    刑時，重複被援用，將對行為人造成雙重不利，故有法條競合之想像競合犯和牽
    連犯之規定。準此，查憲兵二○二指揮部，係依陸海空軍懲罰法第九條規定，於
    八十八年四月二十六日以「毆打同僚成傷，且屢犯軍紀營規。」核予原告大過二
    次行政處分在案。假設原告有「毆打同僚成傷」行為被誤為事實，亦該當於「不
    涉及刑事範圍之過犯」之陸海空軍懲罰法第入條第七款之「毆人而未成傷者」之
    懲罰規定，另以不明確法律概念之「屢犯軍紀營規」合併為行為之構成要件，實
    屬「數罪併罰」之兩次評價。依上開原則，「毆人而未成傷者」與不明確法律概
    念之「且屢犯軍紀營規」間，乃一行為觸犯數罪名之想像競合犯，應從一重「毆
    人而未成傷者」處斷，即無所謂「且屢犯軍紀營規」之重複評價。觀諸被告懲罰
    原告之過失之過犯，以重複評價大過二次之類似「三振條款」之行政處分，實該
    當欠缺禁止雙重評價原則之合法要件致違法行政處分。
  (四)綜上所陳，爰請求
    (1)課予被告發給原告原核定退伍不發之退伍給與，應作成准予請求之行政處分。
      並自原核定退伍日起算至清償日止，按軍公教優惠存款月利率百分之十八計算
      。
    (2)合併附帶請求被告應給付原告國家賠償金新台幣二千萬元。
    (3)訴訟費用由被告負擔。
三、本件原告原係憲兵上尉軍官，於八十八年五月間因一年內遭記滿三大過，經被告
    以（八八）易旭字第一○七七六號令核定原告撤職停役，復依原告之志願申請辦
    理退伍，以（八八）易旭字第二四四七八號令核定其因停役退伍，另依行為時陸
    海空軍軍官士官服役條例第二十四條第二款規定，不發退除給與。原告嗣向國防
    部憲兵司令部申請發給未核發退除給與之證明，該部以九十年十一月七日（九十
    ）統定字第一四八二七號書函否准所請。原告不服該處分，乃向被告提起訴願，
    經被告於九十一年五月三日以九十一年鎔鉑訴字第○五五號決定撤銷原處分，並
    由國防部憲兵司令部將全案移送權責機關，另為適法之處分。該部即將全案移由
    國防部參謀本部辦理，國防部參謀本部即以九十一年九月五日（九一）易日字第
    一二三九六號函覆否准原告所請；原告嗣向監察院陳情，經監察院以九十二年四
    月七日（九二）院台業貳字第○九二○一六一八六四號函轉被告辦理，被告即由
    國防部參謀本部以九十二年六月二日（九二）選道字第○九二○○○六○二一號
    函重申前旨答覆原告，原告不服上開參謀本部二書函之說明，乃提起本件訴訟。
四、經查：
  (一)依行政訴訟法第五條規定，課予義務訴訟提起之要件，首須當事人依法向中央或
    地方機關提出申請，經該機關否准或於法令所定期間內不作為，並經訴願程序後
    ，始得提起。查原告係於九十年十月六日向國防部憲兵司令部申請發給未核發退
    除給與之證明，為該憲兵司令部所否准；原告不服該處分，乃向被告提起訴願，
    經被告於九十一年五月三日訴願決定，撤銷原處分並由國防部憲兵司令部將全案
    移送權責機關，另為適法之處分。憲兵司令部部即將全案移由國防部參謀本部辦
    理，亦為國防部參謀本部所否准；惟原告並未向被告提起訴願，逕向本院提起「
    課予被告發給原告原核定退伍不發之退伍給與，應作成准予請求之行政處分」之
    訴訟，即屬起訴不合法定程式而無法補正，本院應予以駁回。從而，原告請求被
    告應給付原告國家賠償二千萬元乙事，亦失所附麗，併予以駁回。
  (二)按人民與中央或地方機關間，因公法上原因發生之財產給付，以行政處分應否撤
    銷為據者，應於提起撤銷訴訟時併為請求，為行政訴訟法第八條第二項所明定。
    本件被告既於八十八年十月二十五日以（八八）易旭字第二四四七八號令，作成
    不核發原告退除給與之處分，揆諸上開法條規定，原告自應於提起對該處分之撤
    銷訴訟時併為請求，始為適法。然查該處分因原告於提起訴願時，逾期未補正程
    式，經被告以九十年鎔鉑字訴字第○六六號決定訴願不受理，該處分已於二個月
    法定救濟期間未起訴而告確定，顯無法再以訴訟請求撤銷該處分，故原告請求「
    並自原核定退伍日起算至清償日止，按軍公教優惠存款月利率百分之十八計算」
    ，亦屬起訴不合法定程式而無法補正，應予駁回。
五、綜上所述，本件原告提起本訴，尚未經過合法之訴願程序，依首開說明，其起訴
    難認為合法，應予駁回。
六、依行政訴訟法第一百零七條第一項第十款、第一百零四條、民事訴訟法第九十五
    條、第七十八條，裁定如主文。
中　　華　　民　　國　　九十三　　　年　  　　十二　 　　月　  　二　　　日
                 臺 北 高 等 行 政 法 院   第 七 庭
                                審 判 長 法  官　鄭　小　康
                                         法  官　林　金　本
                                         法  官　黃　秋　鴻
右為正本係照原本作成。
如不服本裁定，應於送達後十日內向本院提出抗告狀（須按他造人數附繕本）。
中　　華　　民　　國　　九十三　　　年　  　　十二　 　　月　  　二　　　日
                                         書 記 官  王 琍 瑩
